【裁判字號】    88,簡上,437
【裁判日期】    890804
【裁判案由】    拆除遮蓬等
【裁判全文】
臺灣高雄地方法院民事判決  八十八年度簡上字第四三七號
    上  訴  人  丙○○
    被 上 訴人  甲○○○
    訴訟代理人  乙○○
右當事人間請求拆除遮蓬等事件，上訴人對於中華民國八十八年八月二十五日本院鳳
山簡易庭八十八年度鳳簡字第一九四號第一審判決提起上訴，本院判決如左：
    主  文
上訴駁回。
第二審訴訟費用由上訴人負擔。
    事  實
甲、上訴人方面：
  一、聲明：求為判決(一)原判決廢棄。(二)被上訴人在第一審之訴駁回。
  二、陳述：除與原審判決書所載者相同茲予引用外，補稱：
（一）按「稱使用借貸者，謂當事人約定，一方以物無償貸與他方使用，他方於使用
      後，返還其物之契約」，民法第四百六十四條定有明文。本件坐落高雄縣鳳山
      市○○○段一八二─一四四號土地（以下簡稱系爭土地），適位於上訴人所有
      建物（即鳳山市○○街二００號）宅前，通往鳳山市鄉、中山西路必經
      土地（其他無任何通道可供通行）而上訴人上開房屋及其基地（即同段一八二
      ─一０七號土地），係於民國七十六年間向被上訴人買受者，買受時系爭土地
      為「道路預定地」（有上訴人原審附呈之「高雄縣政府87．03．26八七府建都
      第五四四九三號函在卷可稽），被上訴人為順利出售其房地，而同意上訴人通
      行系爭土地至鳳山市○○○路，歷經二十餘年，相安無事，顯見兩造間有使用
      借貸關係，上訴人占有系爭土地，尚非無權占有。
（二）嗣因系爭土地編定「道路預定地」地目經高雄縣政府廢棄，戀更為「住宅區」
      ，被上訴人始提本訴，請求返還系爭土地。惟查兩造間既存有使用借貸契約，
      則「借用人應於契約所定之期限屆滿時返還借用物，未定期限者應於借貸之目
      的使用完畢時返還之」，民法第四百七十條第一項前段著有明文，而被上訴人
      未合法終止使用借貸契約及上訴人仍居住使用其買受之房屋及其基地，使用借
      貸之目的尚未使用完畢，被上訴人依法自不得任意終止使借貸之契約。
（三）又「因土地一部之讓與或分割，致有不通公路之土地者，不通公路土地之所有
      人因至公路僅得通行受讓人或讓與人或他分割人之所有土地」，民法第七百八
      十九條定有明文，本件上訴人房屋之基地除毗鄰系爭土地之通道外，無其他公
      路可供通行，而兩造土地均同為鳳山市○○○段一八二號分割而來，且上訴人
      所有土地亦受讓自被上訴人，則上訴人就系爭土地，尚非無權占有。
（四）綜上所述，本件上訴人就系爭土地有使用借貸契約及通行權，尚非無權占有。
      為此，提起上訴，請判決如上訴之聲明。
  三、證據：援用原審之立證方法，另聲請勘驗現場，並提出土地登記謄本為證。
乙、被上訴人方面：
  一、聲明：求為判決駁回上訴，第二審訴訟費用由上訴人負擔。
  二、陳述：除與原審判決書所載者相同茲予引用外，補稱：當時將同區域之另一筆
      土地賣與上訴人時，已經問過上訴人事否連同本件系爭土地一併買下，不過當
      時上訴人即表明不願購買，現在系爭土地從道路預定地轉變為住宅用地，上訴
      人才反悔說是當時有借用關係存在云云，洵屬不實在等語。
  三、證據：援用原審之立證方法，另提出土地登記謄本為證。
丙、本院依聲請勘驗系爭土地現場情狀。
    理  由
一、本件被上訴人起訴主張伊所有坐落高雄縣鳳山市○○○段一八二之一四四地號如
    附表所示Ａ部分面積二十六方公尺之土地，遭無權佔有，並於其上搭蓋遮陽蓬、
    擺設香爐並堆置雜物，被上訴人曾履次催討未果。為此，請求上訴人拆除遮陽蓬
    ，交還土地。上訴人則以：系爭土地係坐落於鳳山市○○街二○○號房屋前面，
    而該房屋係於六十九年由被上訴人依法申請興建之合法建物，系爭土地也是住戶
    唯一對外通路。而上訴人於七十六年間向被上訴人買受時，系爭土地為「道路預
    定地」（有上訴人原審附呈之「高雄縣政府87．03．26八七府建都第五四四九三
    號函在卷可稽），被上訴人為順利出售其房地，而同意上訴人通行系爭土地至鳳
    山市○○○路，歷經二十餘年，相安無事，顯見兩造間有使用借貸關係，上訴人
    占有系爭土地，尚非無權占有。兩造間既存有借貸關係，則被上訴人未合法終止
    使用借貸契約及上訴人仍居住使用其買受之房屋及其基地，使用借貸之目的尚未
    使用完畢，被上訴人依法自不得任意終止使借貸之契約。又本件上訴人房屋之基
    地除毗鄰系爭土地之通道外，無其他公路可供通行，而兩造土地均同為鳳山市○
    ○○段一八二號分割而來，且上訴人所有土地亦受讓自被上訴人，則上訴人就系
    爭土地，尚非無權占有。況且，政府於八十年十月三十日變更都市計劃，取消屋
    前忠義街末端開闢。故本件係肇因於政府變更都市計劃，並非上訴人所願意，自
    不該因政府變更都市計劃，而使上訴人等變成無路可通之境遇等語置辯。
二、本件被上訴人之主張事實，業據其提出地籍圖影本、存證信函影本為證，上訴人
    對於在被上訴人所有系爭土地上褡蓋遮雨蓬、擺設香爐及堆置雜物之事實並不爭
    執，復經本院履勘現場，製有勘驗筆錄及照片附卷足稽，堪認為真實。上訴人雖
    另以前揭情詞置辯。經查：
  (一)當事人主張有利於己之事實者，就其事實有舉證之責任，為民事訴訟法第二百七
    十七條前段所明定。茲上訴人固主張就系爭土地有借貸關係之合法使用權源，除
    為被上訴人所堅詞否認外，上訴人亦始終未能舉證以實其說，是其空言主張有借
    貸關係之合法使用權源，自難置採。
  (二)系爭土地縱原屬道路預定地，嗣經政府變更都市計劃，取消上訴人所有屋前忠義
    街末端之開闢，致造成上訴人無路可通之情形，要屬公法行政作為上是否適當之
    問題，上訴人尚不得執此對抗被上訴人，是其所辯自無可取。
  (三)至因土地一部之讓與或分割，致有不通公路之土地者，不通公路土地之所有人因
    至公路僅得通行受讓人或讓與人或他分割人之所有土地，民法第七百八十九條固
    定有明文。而本件上訴人房屋之基地除毗鄰系爭土地之通道外，無其他公路可供
    通行，且兩造土地均同為高雄縣鳳山市○○○段一八二號分割而來，且上訴人所
    有土地亦受讓自被上訴人等情，雖據上訴人提出土地登記謄本為憑，復經本院實
    地勘驗結果，上訴人住處，確除被上訴人所有之系爭土地及屋後約一公尺之通道
    勉強可出入外，別無其他可通公路之土地，有勘驗筆錄及照片在卷可稽，然此亦
    僅係上訴人可否另行主張有關不動產所有權之相鄰關係及通行權之問題，與被上
    訴人基於所有權人地位行使物上請求權，係屬二事，上訴人援此而為主張，亦非
    可採。
三、按所有人對於無權占有或侵奪其所有物者，得請求返還之，對於妨害其所有權者
    ，得請求除去之。有妨害其所有權之虞者，得請求防止之，民法第七百六十七條
    定有明文。系爭土地為被上訴人所有，上訴人既無合法使用之正當權源，從而被
    上訴人自得基於所有人之地位行使此物上請求權，以排除侵害，請求被上訴人交
    還系爭土地。
四、綜上所述，本件上訴人主張系爭土地為其所有，遭被上訴人無權占有，依據所有
    權之法律關係，訴請上訴人將系爭土地如附圖所示Ａ部分面積二十六平方公尺土
    地上之遮陽蓬拆除，並將土地交還被上訴人，於法即屬有據。是原審命上訴人應
    予拆除上開地上物，並交還土地，於法並無不合。上訴意旨指摘原判決不當，求
    予廢棄改判，為無理由，應駁回其上訴。
據上論結，本件上訴為無理由，依民事訴訟法第四百三十六條之一第三項、第四百四
十九條第一項、第七十八條，判決如主文。
中      華      民      國    八十九    年      八      月      四      日
                              臺灣高雄地方法院民事庭
~B審判長法官  林水城
~B法      官  陳嘉惠
~B法      官  莊松泉
右為正本係照原本作成。
本判決不得上訴。
~B法院書記官  林誠桂
中      華      民      國    八十九    年      八      月      四      日


司法院資訊處製作；財團法人民間司法改革基金會備份。
